【裁判字號】    98,家聲,277
【裁判日期】    980731
【裁判案由】    聲請更改姓氏
【裁判全文】
臺灣臺南地方法院民事裁定             98年度家聲字第277號
聲  請  人  甲○○○
上列聲請人聲請更改姓氏事件，本院裁定如下：
  主  文
聲請駁回。
程序費用新臺幣壹仟元由聲請人負擔。
  理  由
一、本件聲請意旨略以：聲請人之母親高玉英與前夫郭注結婚後
    未生育男丁，嗣郭注於民國47年間死亡，聲請人之父親滕久
    明於55年間入贅與聲請人之母親高玉英結婚，雙方約定如有
    生育男丁二人以上須過房給郭家以延續郭家香火，即俗稱之
    「豬母稅」。又聲請人之父母高玉英、滕久明結婚後，育有
    男丁滕啟良及聲請人二人，惟並未依約定讓其中一子從母之
    前夫姓「郭」，且郭注與滕久明均已死亡多年，聲請人之母
    親高玉英因不闇法令致未能完成更改姓氏之程序。近幾年來
    ，聲請人因無故精神恍惚不濟，求診於臺南奇美等各大醫院
    （醫生診斷為精神疾病）均未能治癒，至今十數年並無謀生
    能力，聲請人之兄長滕啟良為此事耗費家計殆盡，目前生計
    已臻困境，聲請人近幾年努力尋求戶政事務所解決，惟礙於
    法令僅得改名字為「甲○○○」，然改名後聲請人之身體狀
    況並未好轉，幾經求神問卜，乃懷疑聲請人身心有恙是因往
    生者郭注作祟所致，需改從姓氏「郭」才能化解，且聲請人
    之母親為當年舊事已耿耿於懷數十年，亦同意將聲請人之姓
    氏改從其前夫之姓氏「郭」，聲請人為此爰依民法第1059條
    第5項之規定，請求變更聲請人之姓氏為「郭」等語。
二、按有下列各款情形之一，且有事實足認子女之姓氏對其有不
    利之影響時，父母之一方或子女得請求法院宣告變更子女之
    姓氏為父姓或母姓：(一)父母離婚者。(二)父母之一方或雙方死
    亡者。(三)父母之一方或雙方生死不明滿三年者。(四)父母之一
    方曾有或現有未盡扶養義務滿二年者，民法第1059條第5項
    定有明文。
三、查聲請人主張其母親高玉英與前夫郭注結婚後未生育男丁，
    嗣郭注於47年間死亡，聲請人之父親滕久明於55年間入贅與
    聲請人之母親高玉英結婚，雙方約定如有生育男丁二人以上
    須過房給郭家以延續郭家香火，又聲請人之父母高玉英、滕
    久明結婚後，育有男丁滕啟良及聲請人二人，惟並未按約定
    讓其中一子從母之前夫姓「郭」，且滕久明已於83年4月1日
    死亡等情，固據聲請人提出更改姓氏同意書1件、戶籍謄本3
    件、戶口名簿影本1件為證，惟依上開法條之規定，請求法
    院宣告變更子女姓氏者，除須有上開條文所列四款情形之一
    外，尚應具備「有事實足認婚生子女現在之姓氏對其有不利
    之影響」之要件，而聲請人主張伊繼續從父姓「滕」對之有
    不利之影響，無非係謂伊患精神疾病無法治癒，係因伊未從
    母之前夫姓「郭」所招致云云，惟查聲請人並無法以科學之
    方法證明伊繼續從父姓「滕」與其罹患精神疾病久治不癒有
    何因果關係，其主張已不足採。再者，我國民法就子女之從
    姓，僅以父姓或母姓為限，此由民法第1059條規定內容觀之
    自明，且親屬法之性質係屬強行法，人民尚無以約定而使子
    女從第三人姓氏之餘地，是縱認聲請人主張其父母前有約定
    須有一子從母之前夫姓等情為真，亦屬違反強制規定而無效
    。是聲請人聲請變更改從其母之前夫姓「郭」之聲請，於法
    自有未合，應予駁回。
四、依非訟事件法第21條第1項、第24條第1項，裁定如主文。
中    華    民    國    98    年    7     月    31    日
                  家事法庭    法  官  葉惠玲
上為正本係照原本作成。
如對本裁定抗告須於裁定送達後10日內向本院提出抗告狀，並應
繳納抗告費新台幣1000元。
中    華    民    國    98    年    7     月    31    日
                              書記官  鄭秀美


司法院資訊處製作；財團法人民間司法改革基金會備份。
